<!-- Google tag (gtag.js)-->

```{=html}
<script async src="https://www.googletagmanager.com/gtag/js?id=G-S1L73VGCG5"></script>
```
```{=html}
<script>
  window.dataLayer = window.dataLayer || [];
  function gtag(){dataLayer.push(arguments);}
  gtag('js', new Date());

  gtag('config', 'G-S1L73VGCG5');
</script>
```
# Ácidos Nucleicos

|       O que difere a composição da molécula de **DNA** (ácido deoxiribonucleico)\index{DNA} em relação à de **RNA** (ácido ribonucleico)\index{RNA} reside em dois aspectos principais. O primeiro tange à cobertura de seus cinco *monômeros* constituintes, denominados por *bases heterocíclicas*, se [adenina](https://chemapps.stolaf.edu/jmol/jmol.php?model=adenine&script=Console){target="_blank"}\index{adenine} ou [guanina](https://chemapps.stolaf.edu/jmol/jmol.php?model=guanine&script=Console){target="_blank"}\index{guanina}, em conjunto formando as *purinas*, ou [citosina](https://chemapps.stolaf.edu/jmol/jmol.php?model=cytosine&script=Console){target="_blank"}\index{citosina}, [timina](https://chemapps.stolaf.edu/jmol/jmol.php?model=thymine&script=Console){target="_blank"}\index{timina} e [uracila](https://chemapps.stolaf.edu/jmol/jmol.php?model=uracil&script=Console){target="_blank"}\index{uracila}, em conjunto formando as *pirimidinas*. No RNA a *uracila* substitui a *timina* do DNA.

|       A combinação de *bases* com uma molécula de ribose e de fosfato inorgânico dá origem aos **nucleosídios**. \index{nucleosídios}. Exemplificando para a [adenosina](https://chemapps.stolaf.edu/jmol/jmol.php?model=adenosine&script=Console){target="_blank"}, uma base heterocíclica nitrogenada\index{adenosina} em ligação N-glicosídica\index{ligação N-glicosídica} com a hidroxila ligada ao carbono-1 de uma ribose (RNA, presença de grupo -OH em C-2) ou desoxiribose (DNA) esterificada a um grupo fosfato. Da mesma forma, originam-se a [guanosina](https://chemapps.stolaf.edu/jmol/jmol.php?model=guanosine&script=Console){target="_blank"}\index{guanosina}, [citidina](https://chemapps.stolaf.edu/jmol/jmol.php?model=cytidine&script=Console){target="_blank"}\index{citidina}, [timidina](https://chemapps.stolaf.edu/jmol/jmol.php?model=thymidinescript=Console){target="_blank"}\index{timidina}, e [uridina](https://chemapps.stolaf.edu/jmol/jmol.php?model=uridine&script=Console){target="_blank"}\index{uridina}.

|       Reunindo-se nucleosídios interligados, a estrutura do *biopolímero (DNA ou RNA)* será formada pela ligação fosfoéster entre a hidroxila ligada ao C5 da pentose e o C3 da próxima pentose. A estrutura polimérica dos ácidos nucleicos de fita dupla é também mantida por pareamento de ligações de hidrogênio entre *G* e *C* (três ligações) e entre *A* e *T* (duas ligações), como segue.

## B-DNA

|       Para o estudo do biopolímero, baixe e carregue o modelo de um dodecanucleotídio de [B-DNA](./figuras/423D.png){target="_blank"}\index{B-DNA} no *JSmol/Jmol*. Retire a água e apresente a sequência de nucleotídios da fita dupla de DNA:

```{r, eval=FALSE}
delete water
show sequence
```

|       Agora represente-o como espaço preenchido somente, e identifique as fitas em separado:

```{r, eval=FALSE}
spacefill only
select :A; color red;select: B; color blue
```

|       Continuando, visualize o interior da dupla fita e observe o empilhamento dos pares de bases de DNA:

```{r, eval=FALSE}
select all;wireframe only;wireframe 50
select sidechain;color magenta;select backbone;color blue
```

|       Note também que os pares de bases encontram-se num plano horizontal, e também perpendicular ao eixo da hélice. Observe a proximidade das interações de *van der Waals*:

```{r, eval=FALSE}
dots on
```

|       Restrinja a visualização a um par de base somente, amplie-o e observe que as bases induzem a leve torção da hélice, importante à estrutura do DNA, embora não identificável no **modelo de Watson-Crick**\index{modelo de Watson-Crick}.

```{r, eval=FALSE}
restrict 8 or 7
zoom 0
```

|       Observe também os resíduos de ribose, e veja que o plano dos resíduos é perpendicular ao eixo da hélice, sem coplanaridade desses.

```{r, eval=FALSE}
select backbone;color cpk
```

|       Qual átomo do *anel de furanose* repousa acima e abaixo de seu plano ? Para isso, gire a molécula de modo que os grupos fosfato da estrutura fiquem à esquerda, e o plano do anel de furanose ligeiramente deitado. Observe que há ligação de grupos fostato abaixo em *C3'*, bem como acima, em *C5'*, formando uma **ligação fosfodiéster 3'-5'**\index{ligação fosfodiéster 3'-5'}.

|       Para visualizar as *ligações de hidrogênio* de um único par de bases, rotacione o modelo após os comandos que seguem.

```{r, eval=FALSE}
restrict 8 or 17
zoom 0
calculate hbonds
```

|       E para visualizar as ligações de hidrogênio de toda a estrutura:

```{r, eval=FALSE}
select all;
wireframe only;
wireframe 40;
zoom 0;
calculate hbonds
```

|        Observe que essa visualização nos permite certificar *estabilidade da dupla fita de DNA*\index{estabilidade do DNA} corroborada por suas ligações de H além do *empilhamento de bases* (hidrofóbico)\\index{empilhamento de bases.

### Fendas do DNA

|       Inspecione as **fendas do DNA**\index{fendas de DNA}. Veja que as fendas *maior* e *menor* são definidas no plano do papel de forma didática, a partir da sobreposição das duas fitas (ponto de torção). Para isso, posicione a dupla hélice perpendicularmente e rotacione-a, para perceber que esse ponto de torção "caminha" pela estrutura:

```{r, eval=FALSE}
select all;
trace only;
spin 10
```

|       Por definição, a fenda maior está sempre ao lado dos pares de bases, enquanto que a fenda menor está sempre ao lado das furanoses.

## A-DNA

|       Baixe e carregue no *Jmol/JSmol* o modelo de [A-DNA](./figuras/adna.png){target="_blank"}\index{A-DNA}. Visualize fita simples desse DNA:

```{r, eval=FALSE}
delete water;
select all;
wireframe only; 
wireframe 70
```

|       Identifique as bases e as riboses:

```{r, eval=FALSE}
select sidechain;
color magenta;
select backbone; 
color lightblue
```

|       Agora observe a molécula de A-DNA vista de cima, girando a imagem ou digitando:

```{r, eval=FALSE}
rotate x 90 # rotação de 90 graus no eixo X
```

|       Veja que há um canal no interior da molécula, e que não está presente na estrutura de B-DNA.

## Z-DNA

|       Baixe e carregue no *JSmol/Jmol* a estrutura do [Z-DNA](./figuras/zdna.png){target="_blank"}\index{Z-DNA}. Trata-se de uma construção biológica contendo Z-DNA, uma estrutura caracteristicamente rica em pares GC. Para evidenciar o Z-DNA somente:

```{r, eval=FALSE}
restrict dna;
show sequence;
wireframe only; 
wireframe 40
```

|       Gire a molécula e observe que a dupla fita é formada por um hexanucleotídio (GC)$_{3}$.

|       Observe também a intercalação dos nucleosídios de citidinas e guanosinas na estrutura:

```{r, eval=FALSE}
select g:A; color red; 
select c:A; color blue
```

|       O termo Z-DNA provém do *aspecto em zigue-zague* da orientação das riboses. Observe que a partir de uma ribose em azul (embaixo), a ligação fosfodiéster surge à esquerda do átomo de fósforo, subindo para a outra molécula de ribose em vermelho, o conjunto formando o aspecto em zigue-zague.

## Interação de ácidos nucleicos com ligantes

|       A formação de complexos de ácidos nucleicos-ligantes será ilustrada pela interação de uma *dupla fita de RNA* com *etídio*, utilizando-se o código DRB018. Como é possível perceber, trata-se de identificação externa ao PDB. Para carregar essa estrutura, você pode visitar o sítio [Nucleic Acids Database](http://ndbserver.rutgers.edu){target="_blank"}\index{NAD - base de dados de ác. nucleico}. Mas também pode carregar a estrutura a partir do [complexo ligante-ácido nucleico](./figuras/dnacomplex.png){target="_blank"}\index{complexo ligante-ácido nucleico}.

|       Se no sítio [Nucleic Acids Database](http://ndbserver.rutgers.edu){target="_blank"}, entre com o código *DRB018* na janela de busca. Baixe o arquivo de coordenadas resultante no canto inferior da janela, em "Assymetric Unit coordinates". O arquivo, em atributo *gz*, pode ser aberto no *Jmol.*

|       Carregue então o arquivo e renderize-o adequadamente:

```{r, eval=FALSE}
delete water;
select all;
wireframe only;
wireframe 70
```

|       Agora rotacione a molécula e perceba sua intercalação entre o empilhamento de bases da dupla fita do RNA.

## Nucleossomo

|       Carregue o modelo [1aoi](./figuras/1aoi.png){target="_blank"}\index{nucleossomo} no *Jmol/JSmol*. Trata-se da partícula central de um **nucleossomo** composto por um octâmero de *histonas*\index{histonas} envolto em duas voltas superhelicais de dupla fita de DNA.

|       Identifique melhor as estruturas contidas no nucleossomo, separando a parte proteica da nucleica, e gire o complexo para observar suas características (envoltório da interação DNA-proteína).

```{r, eval=FALSE}
select protein;cartoon only;color structure
select nucleic;wireframe only;color cpk
```

|       Histonas interagem com o DNA principalmente por interações eletrostáticas com os grupos fosfato desse. Para visualizar essa interação:

```{r, eval=FALSE}
select protein;backbone only;color lightgrey; 
select positive; wireframe 80;color green
```

## RNA transportador

|       Assim como proteínas, o *RNA transportador*\index{t-RNA} também possui estruturas primária, secundária e terciária, evidenciadas pela primeira vez a partir de difratometria de raios-X em 1972. Exemplificando, carregue o modelo [6tna](https://chemapps.stolaf.edu/jmol/jmol.php?pdbid=6tna&script=Console){target="_blank"}\index{t-RNA} e gire a estrutura para perceber seu formato tridimensional em *L* (ou de trevo, como mencionado nos livros).

|       Amplie, renderize e identifique as regiões 5' e 3'-terminal por coloração:

```{r, eval=FALSE}
zoom 0;zoom 200;wireframe only;wireframe 70 # renderização
delete water;trace only;color group # coloração
```

|       Observe que a coloração parte do terminal 5' azul para o 3' vermelho. Gire a estrutura e perceba o caráter helical do tRNA. Agora posicione as extremidades à direita (terminais 5'e 3' ), e observe os *loops* formadores da **estrutura secundária**\index{estrutura secundária de t-RNA}, o *loop anticódon* \index{anticódon}(abaixo), o *loop D* à esquerda, e os *loops T e C* à direita:

```{r, eval=FALSE}
select 44-48;color red # loop variável
select 10-13 or 22-25;color yellow # haste D

```

|       Agora observe o paralelismo e empilhamento das bases ao longo das hastes do tRNA:

```{r, eval=FALSE}
wireframe only;wireframe 80;select backbone;wireframe
```

|       Finalmente, selecione também os resíduos dos três anticódons para *Phe* do tRNA:

```{r, eval=FALSE}
select 36-38;color red
```

### Estabilidade estrutural

|       A estrutura do tRNA é mantida estável principalmente pelo *pareamento de Watson-Crick* das bases, bem como por *ligações de H*. Para observar isso:

```{r, eval=FALSE}
select all;color structure;calculate hbonds;hbonds 0.2;color hbonds black
```

|       A estabilidade também é reforçada por interações de H entre resíduos de ribose. Para observar isso:

```{r, eval=FALSE}
select nucleic;wireframe 80;color green;
restrict backbone;select(6-8,48-50);color cpk
```

|       Aproxime os resíduos de açúcar e perceba (por clique de mouse) que 2'-OH da ribose 7 pode formar uma ligação de H com o O do anel do açúcar 49.

|       O comprimento de uma *ligação de H* repousa entre 2 a 4 Å. Para verificar o potencial de formação de uma ligação de H entre os carboidratos acima, clique com o botão direito no ecrã do *Jmol/JSmol*, selecione *Measurements* e *Click for distance measurement*. Clique agora no primeiro átomo desejado (2'-OH) e depois no que tem potencial para formar o pareamento (O-49). E lembre-se que 1 nm = 10 Å. De modo geral, contribuem como ligações de H para a estabilidade do tRNA o pareamento de base-base, base-açúcar, base-fosfato, açúcar-açúcar, e açúcar-fosfato. 

|       Para observar o pareamento de ligações de hidrogênio de Watson-Crick, por sua vez, digite:

```{r, eval=FALSE}
select all;color lightgrey;wireframe;hbonds off # limpeza do modelo
select 19 or 56;color red # identificação de par Watson-Crick
```


|       Trata-se de um pareamento de Watson-Crick, embora com os resíduos de G e C em porções não helicais do tRNA. Para observar a importância de interações de bases para a  **estrutura terciária**\index{estrutura terciária de t-RNA} do tRNA digite:

```{r, eval=FALSE}
hbonds off;backbone only;color structure;select 18 or 55;
color orange;wireframe 100;hbonds on;hbonds 0.3
```


|       O tRNA interage com transportadores de aminoácidos por **triplet**\index{triplet} de códons em sua estrutura. Exemplificando para o triplet GGC:

```{r, eval=FALSE}
select all;hbonds off;wireframe only;
wireframe;color lightgrey;select (9,13,22,46);
wireframe 80;color cpk
```


## Ribossomos ##

|       Carregue a [subunidade 30S do ribossomo](https://chemapps.stolaf.edu/jmol/jmol.php?pdbid=1j5e&script=Console){target="_blank"}\index{1j5e} de *Thermus thermophilus*, e diferencie as estruturas nucleicas das proteicas:

```{r, eval=FALSE}
cartoon only;select nucleic;color green  # parte nucleica
select protein;color orange # parte proteica
```

|       A estrutura é "mais RNA" ou "mais proteína" ? Tente visualizá-la girando a estrutura com:

```{r, eval=FALSE}
select all;
spacefill only
```


|       A estrutura proteica é única ? Para solucionar essa questão:

```{r, eval=FALSE}
select all;
select nucleic;
color cpk;
select protein;
color chains
spin 10
```



|       E como enovela-se a parte nucleica ? 

```{r, eval=FALSE}
restrict rna
```


|       Observe o formato esférico e a característica nuclear do RNA, ao qual complexam-se as diversas proteínas formadoras da subunidade 30S.

|       Agora carregue o modelo da [partícula ribossomal 70S](https://chemapps.stolaf.edu/jmol/jmol.php?pdbid=4v42&script=Console){target="_blank"}\index{ribossomo 70S}  de *Thermus thermophilus* complexada a mRNA e tRNA. 
|       Veja que se tentar carregar o modelo pelo "Menu", "Get PDB" do *Jmol*, não se obtém sucesso. Para essa estrutura é necessário baixar o arquivo do sítio do PDB, em *formato PDBx/mmCIF Format (gz)*. Isso é necessário por tratar-se de um arquivo subdividido em duas estruturas, subunidades 30S e 50S. Além dessas, o ribossomo bacteriano possui complexado um segmento hexanucleotídico de mRNA além de três tRNAs.

|       Uma coloração sugerida para a identificação estrutral do modelo pode ser:

```{r, eval=FALSE}
select all; cartoon only; color gray
select rna; color chain
select protein; color chain
```


|       O ribossomo 70S é bastante complexo, com vários sítios, tanto para a interação com tRNA (A, P e E) quanto para interação com subunidades proteicas. Para o quantitativo dessas, digite *show info*, e veja que a estrutura apresenta 21 cadeias polipeptídicas. Na parte terminal dos tRNAs, os sítios A e P próximos definem o sítio de atividade da peptidil transferase no ribossomo. 
